【裁判字號】    98,台上,616
【裁判日期】    980409
【裁判案由】    請求履行契約
【裁判全文】
最高法院民事判決              九十八年度台上字第六一六號
上  訴  人  乙○○（原名蘇振明）
訴訟代理人  陳昆明律師
上  訴  人  丙○○
被 上訴 人  甲○○
訴訟代理人  林慶苗律師
上列當事人間請求履行契約事件，上訴人對於中華民國九十七年
九月二十三日台灣高等法院第二審更審判決（九十七年度上更(三)
字第一九號），提起上訴，本院判決如下：
    主  文
原判決關於命上訴人連帶給付暨負擔訴訟費用部分廢棄，發回台
灣高等法院。
    理  由
按債權人以各連帶債務人為共同被告提起給付之訴，被告一人提
出非基於其個人關係之抗辯有理由者，對於被告各人即屬必須合
一確定，自應適用民事訴訟法第五十六條第一款之規定。本件上
訴人乙○○對於原判決提起上訴，提出非基於其個人關係之抗辯
為有理由，其上訴之效力及於共同被告丙○○，爰併列之為上訴
人，合先敘明。
次查原審將第一審所為被上訴人敗訴之判決，部分予以廢棄，並
依被上訴人追加之不當得利法律關係，判命上訴人連帶給付被上
訴人新台幣（下同）五百三十一萬三千八百三十一元本息，而駁
回被上訴人其餘上訴，無非以：被上訴人主張上訴人丙○○於民
國八十二年三月八日邀同上訴人乙○○為連帶保證人與伊簽訂以
轉讓訴外人樹盛營造股份有限公司（下稱樹盛公司）股權為內容
之契約（下稱系爭契約書），並約定以同年月三十一日為基準日
。於此基準日前有關樹盛公司之權利義務由丙○○享有及負擔各
情，業據提出系爭契約書為證。乙○○為訴外人開泰建設開發股
份有限公司（下稱開泰公司）之經理，自認公司成立後所有業務
均由其處理，顯為該公司之實際負責人。開泰公司並非以保證為
業務，乙○○以該公司法定代理人名義簽名蓋章，依公司法第十
六條第二項應自負系爭契約所載連帶保證人之責。綜觀系爭契約
書內容及訂約當時之情狀暨其他一切證據資料，兩造訂立系爭契
約之目的係在移轉股權，並約定雙方就樹盛公司權利義務享有負
擔之基準日，丙○○應將基準日前樹盛公司之債務理清，並辦妥
樹盛公司股權移轉（變更股東登記）與被上訴人或其所指定之第
三人。被上訴人主張原判決附表（下稱附表）所示 1至20項之欠
款，均係樹盛公司於上開基準日前所發生而應由丙○○負責清償
之債務，業據提出財政部台灣省中區國稅局營利事業所得稅暫繳
稅額繳款書等為證，足認樹盛公司確有如附表所示款項之支出。
又附表編號 2至10、13至19所示款項，依約應由丙○○負責清償
，並據乙○○自認無訛。且丙○○於原審復自陳對本件款項均不
知情，一切事務均交由乙○○處理等語，堪信前開款項確屬樹盛
公司於基準日前所生應由丙○○負責清償之債務無誤。附表編號
1、11 分別係樹盛公司應繳納之八十二年營利事業所得稅暫繳稅
額及結算稅額，依卷附繳款書二件及證人詹麗雯之證詞，此部分
稅額發生事由均係存在於基準日前，應由丙○○負責清償。而附
表編號20所示款項，係樹盛公司因承攬訴外人尚暉建設實業股份
有限公司（下稱尚暉公司）工程發生債務不履行爭議，經尚暉公
司起訴請求損害賠償。嗣雙方達成訴訟外和解，同意由樹盛公司
給付尚暉公司四百八十萬元之賠償款。至附表編號12所示八十二
年稅務簽證費用六萬元（該費用共十萬元，被上訴人係按基準日
前後營業額比例計算請求）會計師簽證費用部分，係樹盛公司結
算八十二年度會計作業所必須支出之費用，此與營業額多寡應屬
無涉，縱未有基準日前所生應由丙○○負責清償之債務，樹盛公
司結算八十二年度會計作業時，仍需支出該委請會計師簽證之十
萬元會計師公費。況被上訴人並未舉證證明因增加基準日前之營
業額，致該年度會計師簽證費用隨而增加六萬元，此部分主張，
尚不足採。是以如附表所示樹盛公司積欠之各項債務，除編號12
之八十二年度稅務簽證費用外，其餘編號 1至11、編號13至20之
款項，合計八百三十一萬三千八百三十一元，均為系爭契約所定
基準日前應由丙○○負責清償之債務，被上訴人主張就上開債權
與其保留應付之系爭契約買賣價金三百萬元債務為抵銷後，請求
丙○○負責賠償五百三十一萬三千八百三十一元，尚非無據。丙
○○明知樹盛公司有承攬之工程糾紛在台灣板橋地方法院訴訟中
（八十四年度重訴字第四四號），並以存證信函通知訴外人即其
前手唐志恆處理，且無正當理由不為處理或參與訴訟，難謂被上
訴人應負未為通知之責任。如附表所載上開債務既應由丙○○清
償與各該債權人，丙○○不為清償或提出款項與樹盛公司清償，
被上訴人為繼續經營公司業務，代公司清償該債務，或提出款項
以公司名義為清償，丙○○即受有債務消滅之利益，且無法律上
之原因而受利益。被上訴人則受有代為清償或提出款項之損害。
兩者間具有相當因果關係，被上訴人請求其返還所受之利益，核
屬有據。乙○○為系爭契約立約人丙○○之連帶保證人，自應負
連帶保證責任，被上訴人主張乙○○應與丙○○連帶賠償其前述
損害，於法並無不合等詞，為其判斷之基礎。
惟查被上訴人起訴主張附表編號12為八十二年度確認該帳務憑證
所必要之會計師簽證費用，依營業額比例分攤，其基準日前之營
業額佔全年度之百分之六十，此項公費上訴人應負擔之比例為十
分之六即六萬元等語，似已自承樹盛公司八十二年度基準日後有
營業所得。則上訴人抗辯附表編號1、11所列八十二年度營利事
業所得稅共計六十八萬八千五百六十元部分，不應全由伊負擔一
節，即非全無依據。乃原審未詳加調查探究，徒以前揭情詞遽為
上訴人不利之認定，自屬可議。次查樹盛公司對尚暉公司之債務
部分，縱丙○○知悉兩公司間就承攬工程發生糾紛進入訴訟程序
屬實，惟樹盛公司與尚暉公司達成訴訟外和解，丙○○似無置啄
之餘地，且尚暉公司對於樹盛公司是否確有債權存在，牽涉上訴
人應否賠償之問題，原審未說明尚暉公司與樹盛公司間之債權是
否確屬存在及其數額，僅以丙○○明知兩公司已進入訴訟程序，
無正當理由拒絕處理，即謂丙○○應就樹盛公司與尚暉公司和解
之結果負責，亦有未洽。究竟樹盛公司八十二年度基準日前後所
得情形如何？尚暉公司對於樹盛公司是否確有債權存在？其數額
若干？原審既未審認明晰，本院即無從為法律上之判斷，原判決
自難遽予維持，應由本院將上訴人敗訴部分廢棄，發回原法院另
為適法之判決。上訴論旨，指摘原判決於其不利部分為不當，聲
明廢棄，非無理由。末按原審係依不當得利法律關係為上訴人敗
訴部分之判決，該不當得利法律關係乃被上訴人於原審所追加，
則原判決主文記載將第一審判決部分予以廢棄，及駁回被上訴人
其餘上訴，置追加部分於不顧，是否妥適，案經發回，應併注意
及之。
據上論結，本件上訴為有理由。依民事訴訟法第四百七十七條第
一項、第四百七十八條第二項，判決如主文。
中    華    民    國  九十八  年    四    月    九    日
                      最高法院民事第四庭
                          審判長法官  許  朝  雄
                                法官  陳  淑  敏
                                法官  鄭  玉  山
                                法官  黃  義  豐
                                法官  袁  靜  文
      本件正本證明與原本無異
                                      書  記  官
中    華    民    國  九十八  年    四    月  二十一  日
                                                    m


司法院資訊處製作；財團法人民間司法改革基金會備份。
